臺灣高等法院高雄分院刑事判決　　　　95年度上訴字第1988號
　　上　訴　人
　　即　被　告　辛○○
　　選任辯護人　紀錦隆　律師
　　　　　　　　郭寶蓮　律師
上列上訴人因違反銀行法等案件，不服臺灣高雄地方法院94年度
訴字第3252號中華民國95年8 月30日第一審判決（起訴案號：臺
灣高雄地方法院檢察署93年度偵字第23587 號），提起上訴，本
院判決如下：
    主  文
原判決撤銷。
辛○○共同連續乘他人急迫，貸以金錢，而取得與原本顯不相當
之重利，處有期徒刑月，如易科罰金，以銀元佰元即新台幣
玖佰元折算壹日，扣案如附表一所示之物沒收；又共同連續意圖
營利，聚眾賭博，處有期徒刑月，如易科罰金，以銀元佰元
即新台幣玖佰元折算壹日，扣案如附表二所示之物沒收；應執行
有期徒刑伍月，如易科罰金，以銀元佰元即新台幣玖佰元折算
壹日，扣案如附表一、二所示之物，均沒收。
其他被訴違反銀行法部分無罪。
    事  實
一、辛○○係「美泰」泰式商店（設高雄縣岡山北路161 號之1
    ，下稱美泰商店）負責人，PROMSRISUK LADDA（泰籍人士，
    綽號娜娜，下稱中譯名：卜希拉，現滯留國外，經原審通緝
    中）則係辛○○聘僱之泰國籍員工，渠2 人共同基於犯意之
    聯絡，分別為下列行為：
（一）辛○○與卜希拉共同基於重利之概括犯意聯絡，自民國92
      年5 、6 月間起至93年8 月間止，由辛○○出資，卜希拉
      利用其熟識泰語、易與泰國籍來台工作之勞工（下稱泰勞
      ）溝通之能力，吸引泰勞前來借錢，渠2 人趁泰勞CHAIBA
      -NDIT WIRAYUT （下稱中譯名：維拉）、WIANNOK KANHA
      （下稱中譯名：甲○）、ANTH APANYA KHAMPHONG （下稱
      中譯名：庚○）、KHOKCHAWA PHAE THONG（下稱中譯名：
      乙○）、SUWWANHAN CHINDA（下稱中譯名：丁○）及CHO-
      NMSRI JUTAMAS （下稱中譯名：己○○）等人急需金錢花
      用或寄回泰國充作家用，竟連續貸以金錢，其中維拉借新
      台幣（下同）10,000元，甲○借4,000 元，庚○借5,000
      元，乙○借2,000 元，丁○借2,000 元，己○○借2,000
      元及8,000 元，並要求渠等質押居留證、金融卡及簽發無
      書寫面額之本票，並按月以借款金額之15％至20％不等計
      算利息，若未能如期支付，並將利息併入本金計息，而從
      中收取與原本顯不相當之重利。
（二）辛○○與卜希拉另意圖營利，共同基於供給賭博場所、聚
      眾賭博及賭博之概括犯意聯絡，自92年間某日起，至93年
      11月18日止，由辛○○連續提供前揭美泰商店之公眾得出
      入場所為賭博場所，卜希拉另提供其所有之電話號碼0000
      000000號接受前揭泰勞等簽賭，連續聚集不特定多數之泰
      勞，參與臺灣「大、小樂透彩」賭博。該「大、小樂透彩
      」賭博係以「二星」及「三星」等方式供賭客簽賭，每支
      為新台幣（下同）50元或100 元。如每支50元，簽中大樂
      透「二星」可獲取之彩金2,500 元，簽中小樂透「二星」
      可獲取2,000 元，如簽中大樂透「三星」可獲取彩金25,
      000 元，簽中小樂透「三星」可獲取彩金20,000元；如每
      支100 元，則上開彩金金額均乘以2 倍。而未簽中者，賭
      客所繳之賭資即全歸辛○○所有，而與之對賭。辛○○及
      卜希拉並將賭客上開簽注，另轉向住於台中名為「劉漢壽
      」之組頭簽注，而實際賺取簽注金額10％之佣金。
（三）嗣前揭維拉等泰勞所服務之公司察覺泰勞有簽注樂透彩及
      借貸高額利息之款項等情事，致領薪無法正常，而報請警
      方偵辦，始於93年11月18日下午3 時14分許，為警持搜索
      票在前揭美泰商店內查獲，並扣得匯款簿、借款記事本、
      簽賭樂透記事本、泰國人民個人記事本、借據帳冊、簽賭
      樂透彩簽單、借款簽賭記事本、簽單（品名、數量等詳如
      附表一至二所示）及借款質押金融卡10枚、借款質押居留
      證（含影本）及本票共計96份、支付命令正本5 份、新台
      幣16萬元、泰幣57,850元等物。
二、案經台南市警察局第四分局報請臺灣高雄地方法院檢察署檢
    察官偵查起訴。
    理  由
甲、程序方面：
一、共同被告卜希拉於警詢中之陳述，有證據能力。
（一）按被告以外之人於審判中有下列情形之一，其於檢察事務
      官、司法警察官或司法警察調查中所為之陳述，經證明具
      有可信之特別情況，且為證明犯罪事實之存否所必要者，
      得為證據：一、死亡者。二、身心障礙致記憶喪失或無法
      陳述者。三、滯留國外或所在不明而無法傳喚或傳喚不到
      者。四、到庭後無正當理由拒絕陳述者，刑事訴訟法第15
      9 條之3 定有明文。
（二）經查，共同被告卜希拉已於94年10月8 日自桃園中正國際
      機場出國前往曼谷，且查無其返國後國外住址，而所在不
      明等情，有內政部警政署94年11月22日函及隨函所附相關
      外僑入出境資料1 份、入出境登記表2 頁、內政部警政署
      入出境管理局94年11月18日境信彤字第09410352230 號函
      及隨函所附入出國日期證明書1 份及法務部─入出境資訊
      連結作業資料1 份在卷可佐（見原審卷第41頁至第50頁、
      第79頁），是共同被告卜希拉既已滯留國外，且所在不明
      而無法傳喚。又共同被告卜希拉於93年11月18日下午為警
      查獲後，於同日因已夜間而未經警進行詢問，其於翌日即
      93年11月19日上午經警詢問陳述時，尚未與外界接觸，所
      受之干擾及所考慮之因素較少，且距離案發時間甚近，記
      憶自清楚深刻，並有翻譯人員全程在場陪同，且係出於卜
      希拉自由意識下所為之陳述，員警並未以強暴、脅迫等不
      法手段取供，有卜希拉於93年11 月18 日、19日之第1 、
      2 次警詢筆錄各1 份在卷可佐（見警訊卷第10頁至第14頁
      ），自具有可信之特別情況，又為證明犯罪事實之存否所
      必要，是其於警詢時之陳述，符合刑事訴訟法第159 條之
      3 第3 款之規定，自得為證據。又卜希拉於警詢中，員警
      並不能命其具結，是辯護人以共同被告卜希拉於警詢中未
      經具結為由，而認共同被告卜希拉於警詢中之陳述，無證
      據能力，自非可採。至於卜希拉於檢察官偵查中之陳述，
      就有關於被告辛○○部分未經具結，無證據能力，附此敘
      明。
二、搜索扣押筆錄、扣押物品目錄表，有證據能力。
（一）按除前3 條（即刑事訴訟法第159 條之1 至159 條之3）
      之情形外，下列文書亦得為證據：(一)除顯有不可信之情況
      外，公務員職務上製作之紀錄文書、證明文書；(二)除顯有
      不可信之情況外，從事業務之人於業務上或通常業務過程
      所須製作之紀錄文書、證明文書；(三)除前二款之情形外，
      其他於可信之特別情況下所製作之文書，刑事訴訟法第15
      9 條之4 定有明文。
（二）經查，卷附搜索扣押筆錄、扣押物品目錄表，雖屬被告以
      外之人於審判外之書面陳述，惟均係具公務員身分之司法
      警察本於法定職務所製作，具例行性，且可信性極高，衡
      諸上開規定，上開文書自得為證據，而具有證據能力。
三、證人甲○、乙○、丁○、己○○、庚○、維拉於警詢中之陳
    述，有證據能力。
（一）按被告以外之人（包括證人、鑑定人、告訴人、被害人及
      共同被告等）於審判外之陳述雖不符刑事訴訟法第159 條
      之1至 之4 規定，而經當事人於審判程序同意作為證據，
      法院審酌該言詞陳述或書面陳述作成時之情況，認為適當
      者，亦得為證據；當事人、代理人或辯護人於法院調查證
      據時，知有刑事訴訟法第159 條第1 項不得為證據之情形
      ，而未於言詞辯論終結前聲明異議者，視為有前項之同意
      ，同法第159 條之5 定有明文。立法意旨在於傳聞證據未
      經當事人之反對詰問予以核實，原則上先予排除。惟若當
      事人已放棄反對詰問權，於審判程序中表明同意該等傳聞
      證據可作為證據；或於言詞辯論終結前未聲明異議，基於
      尊重當事人對傳聞證據之處分權，及證據資料愈豐富，愈
      有助於真實發見之理念，且強化言詞辯論主義，使訴訟程
      序得以順暢進行，上開傳聞證據亦均具有證據能力。
（二）證人甲○、乙○、丁○、己○○、庚○、維拉於警詢中之
      陳述，其性質雖屬傳聞證據，且查無符合同法第159 條之
      1 至之4 等前4 條之情形，然被告之選任辯護人於本院準
      備程序及審判程序中已同意作為證據，且經本院逐一提示
      並告以要旨，檢察官及被告等人亦未於言詞辯論終結前對
      上開傳聞證據異議，本院審酌上開筆錄作成時之情況，亦
      無不當情形，認為以之作為本案之證據亦屬適當，揆諸上
      開規定，自均有證據能力。
乙、實體方面：
壹、有罪部分：
一、訊據上訴人即被告辛○○矢口否認有重利、賭博、意圖營利
    提供賭博場所及聚眾賭博、違反銀行法之犯行，辯稱：我之
    前雖曾僱用卜希拉幫忙賣電話卡，但後來她就自己經營「美
    泰」泰式商店，我並未再僱用卜希拉或與其共同經營，我與
    卜希拉並無犯意之聯絡。我於警詢不利於己之陳述，係我誤
    以為友人卜希拉遭人檢舉為外籍新娘，違法無照營業，才自
    稱係卜希拉之僱主及該商店登記之負責人等語。
二、經查：
（一）上揭事實，業據被告辛○○於警詢中坦承：高雄縣岡山鎮
      ○○○路161 號之1 美泰泰式商店負責人是我本人，卜希
      拉是我的雇員，美泰泰式商店有經營放款，美泰泰式商店
      是從92年5 、6 月間開始經營放款業務，我有授意卜希拉
      經營放款、匯兌業務。我經營放款業務月息15％，借款對
      象是泰籍勞工，有質押居留證、健保卡影本、提款卡正本
      ，並簽立本票，我曾經貸款給泰勞甲○、哈維、乙○、己
      ○○、丁○、庚○等６人。警方查扣之匯款簿、借款記事
      本、簽賭台灣樂透彩及泰國樂透彩記事本、借據帳冊、簽
      賭樂透彩簽單、借款簽賭記事本、借款單、簽單、支付命
      令正本等物均是我所有等語甚詳（見警訊卷第6 頁至第8
      頁），並據共同被告卜希拉於警詢中陳述：我有借錢給甲
      ○、維拉、乙○、己○○、丁○、庚○，是他們打電話給
      我，說要買台灣地下樂透彩，但是他們沒有錢，叫我先代
      墊。我借錢給他們是月息15％計算，依台灣大小樂透開獎
      ，中2 星，大樂透是50元中2,500 元，小樂透是50元中2,
      000 元，如中3 星，大樂透是50元中25,000元，小樂透是
      50元中20,000元。警方查扣之經營樂透彩簽賭、借款帳單
      均為我所書寫。我放款借貸與他人已經有1 年多，對象都
      是泰勞。月息15％，到期未還，會將利息計入本金後再計
      息。泰勞如果來借款，會影印他們的居留證作質押並簽立
      本票。我只是員工，負責記帳、接洽、紀錄、作帳，賺的
      錢都給老闆。經營地下樂透大概有1 年了，有時候是店裡
      下單，有時是打電話下單。客人簽賭100 元，我們會抽10
      元佣金。估價單是昨天客人剛來簽樂透彩的號碼及金額，
      我們會將複寫的給客人，另帳冊內所記載的數字，是昨天
      客人所簽的牌跟總金額等語詳確（見警訊卷第10頁至第12
      頁）。
（二）證人甲○於警詢中陳述：我第一次向卜希拉（即娜娜）借
      新台幣4,000 元，1 個月1 期，到期需還4,800 元（即月
      息20％），如未還款，再以4,800 元為本金計息。我有向
      卜希拉購買電話卡、簽台灣地下樂透彩，所以才會向卜希
      拉借錢。我有撥打卜希拉所有之0000000000號行動電話簽
      賭。大、小樂透每注100 元，如中2 碼，大樂透可得5,00
      0 元、小樂透可得4,000 元，如中3 碼，大樂透可得50,0
      00元，小樂透可得40,000元。卜希拉是每月10日領薪當天
      ，由1 名男子駕駛XC-2241 號自用小客車載她來公司收利
      息及簽賭款項等語（見警訊卷第17頁、第18頁）；證人乙
      ○於警詢中陳述：我於93年（即西元2004年）1 月初左右
      向卜希拉借錢。我有一次向他借2,000 元，1 個月1 期，
      到期需還2,300 元（即月息15％），如未還款，再以2,30
      0 元為本金計息。我有向卜希拉購買電話卡、簽台灣地下
      樂透彩。因為我剛來時沒有錢，才會向卜希拉借錢。我於
      93年3 月初開始，撥打卜希拉所有之0000000000號行動電
      話簽賭。大、小樂透每注100 元，如中2 碼，大樂透可得
      5,000 元、小樂透可得4,000 元，如中3 碼，大樂透可得
      50,000元，小樂透可得40,000元。卜希拉是每月10日領薪
      當天，由1 名男子駕駛XC-2241 號自用小客車載她來公司
      收利息及簽賭款項等語（見警訊卷第15頁、第16頁）；證
      人丁○於警詢中陳述：我於93年1 月初左右向卜希拉借錢
      ，我是將公司薪資入帳帳戶提款卡抵押在她那邊。我向她
      借2,000 元，1 個月1 期，到期需還2,300 元（即月息15
      ％，如未還款，再以2,300 元為本金計息。我有向卜希拉
      購買電話卡、簽台灣地下樂透彩。我於93年3 月初開始，
      撥打卜希拉所有之0000000000號行動電話簽賭。大、小樂
      透每注100 元，如中2 碼，大樂透可得5,000 元、小樂透
      可得4,000 元，如中3 碼，大樂透可得50,000元，小樂透
      可得40 ,000 元。卜希拉是每月10日領薪當天，由1 名男
      子駕駛XC -2241號自用小客車載她來公司收利息及簽賭款
      項等語（見警訊卷第21頁、第22頁）；證人己○○於警詢
      中陳述：我於93年8 月初左右向卜希拉借錢，她有影印我
      的居留證並要求我簽名捺印。我向她借過2 次，第一次借
      2,000 元，1 個月1 期，到期需還2.300 元（即月息15％
      ）。另一次借8,000 元，1 個月1 期，到期需還9,200 元
      （即月息15％），如未還款，再以9,200 元為本金計息。
      我有向卜希拉購買電話卡、簽台灣地下樂透彩。我於93年
      3 月初開始，撥打卜希拉所有之0000000000號行動電話簽
      賭。大、小樂透每注100 元，如中2 碼，大樂透可得5,00
      0 元、小樂透可得4,000 元，如中3 碼，大樂透可得50,0
      00元，小樂透可得40,000元。卜希拉是每月10日領薪當天
      ，由1 名男子駕駛XC-2241 號自用小客車載她來公司收利
      息及簽賭款項等語（見警訊卷第23頁、第24頁）；證人庚
      ○於警詢中陳述：我於93年初左右向卜希拉借錢，1 個月
      1 期，月息15％，如到期未還款，利息計入本金重複計息
      。我現欠他20,000元，其中5,000 元借現金，另15,000元
      是簽賭及購買電話卡所欠。我有向卜希拉購買電話卡、簽
      台灣地下樂透彩。我於93年3 月初開始，撥打卜希拉所有
      之0000000000號行動電話簽賭。大、小樂透每注100 元，
      如中2 碼，大樂透可得5,000 元、小樂透可得4,000 元，
      如中3 碼，大樂透可得50,000元，小樂透可得40,000元。
      卜希拉是每月10日領薪當天，由1 名男子駕駛XC-2241 號
      自用小客車載她來公司收利息及簽賭款項等語（見警訊卷
      第19頁、第20頁）；證人維拉於警詢中陳述：剛開始我向
      卜希拉借10,000元，1 個月1 期，到期需還12,000元（即
      月息20％），如未還款，再以12,000元為本金計息。我有
      向卜希拉購買電話卡、簽台灣地下樂透彩。我於92年7 月
      初開始，撥打卜希拉所有之0000000000號行動電話簽賭。
      大、小樂透每注100 元，如中2 碼，大樂透可得5,000 元
      、小樂透可得4,000 元，如中3 碼，大樂透可得50,000元
      ，小樂透可得40,000元。卜希拉是每月10日領薪當天，由
      1 名男子駕駛XC-2241 號自用小客車載她來公司收利息及
      簽賭款項等語甚詳（見警訊卷第25頁、第26頁）。
（三）警方於93年11月18日下午3 時14分，持搜索票在高雄縣岡
      山鎮○○○路161 之1 號之美泰泰式商店內，查扣得匯款
      簿、借款記事本、簽賭樂透記事本、泰國人民個人記事本
      、借據帳冊、簽賭樂透彩簽單、借款簽賭記事本、簽單（
      品名、數量等詳如附表一至二所示）及借款質押金融卡10
      枚、借款質押居留證（含影本）及本票共計96份、支付命
      令正本5 份等物，有搜索票、搜索扣押筆錄、扣押物品目
      錄表各1 份及照片17幀（見警(一)卷第1 頁、第2 頁、第4
      頁、第5 頁、第233 頁至第241 頁）。此外，復有中國國
      際商業銀行94年11月22日中岡文字第159 號函及隨函所附
      卜希拉交易明細表（即存款資料明細表）1 份（見原審卷
      第51頁至第54頁）、卜希拉外僑居留資料查詢明細內容顯
      示畫面（見偵(一)卷第15頁）、己○○、康明、甲○、丁○
      、乙○、維拉指認卜希拉及詢問資料（見警(一)卷第27至44
      頁）、維拉欠帳資料影本（見警(一)卷第45頁至第61頁）、
      地下樂透彩簽賭資料（警(一)卷第62頁至第64頁）、帳冊影
      本（警(一)卷第65頁至第137 頁）、借款質押居留證、健保
      卡、金融卡、本票影本在卷可佐（見警(一)卷第138 頁至第
      232 頁）。
（四）高雄縣岡山鎮○○○路161 號之1 美泰泰式商店負責人是
      被告本人，卜希拉是被告的雇員，美泰泰式商店有經營放
      款務，被告有授意卜希拉經營放款業務，並有貸款給泰勞
      甲○、哈維、乙○、己○○、丁○、庚○等６人。另警方
      查扣之匯款簿、借款記事本、簽賭台灣樂透彩及泰國樂透
      彩記事本、借據帳冊、簽賭樂透彩簽單、借款簽賭記事本
      、借款單、簽單、支付命令正本等物均是被告所有，業據
      被告於警詢中坦承甚詳在卷（見警訊卷第6 頁至第8 頁）
      ，核與共同被告卜希拉於警詢中陳述：我有借錢給甲○、
      維拉、乙○、己○○、丁○、庚○，他們打電話給我，說
      要買台灣地下樂透彩。經營地下樂透大概有1 年了，有時
      候是店裡下單，有時是打電話下單，客人簽賭100 元，我
      們會抽10元佣金。我只是員工，負責記帳、接洽、紀錄、
      作帳，賺的錢都給老闆等情相符（見警卷第10頁至第12頁
      ）。又被告、卜希拉於經警詢問時，均業經警員告知渠等
      所涉犯之罪名為「重利」、「賭博」等罪名，顯非違法打
      工或無照營業，被告受有大專畢業之教育程度，自無混淆
      誤認之可能。再者，被告與卜希拉並無冤仇之情，已據被
      告於警詢中供承在卷（見警卷第6 頁反面），卜希拉亦乏
      攀誣被告於罪之動機，是被告所辯：我於警詢不利於己之
      陳述，係我誤以為友人卜希拉遭人檢舉為外籍新娘，違法
      無照營業，才自稱係卜希拉之僱主及該商店登記之負責人
      等語，顯為臨訟畏罪杜撰之詞，不足採信。
（五）被告於原審審理時更已坦承：美泰泰式商店係設於高雄縣
      岡山北路161 之1 號，以我名義當繳稅的義務人，上開美
      泰泰式商店是我出面與房東簽約，合約上承租人是我等情
      （見原審卷第95頁、第96頁），是若果如被告上開所辯：
      卜希拉已自己經營「美泰」泰式商店，並未再僱用卜希拉
      或與其共同經營等語，則卜希拉所經營之美泰泰式商店，
      何以由被告出面與房東承租，以被告為承租人，更以被告
      為繳稅義務人？又證人乙○、甲○、庚○、丁○、己○○
      、維拉於警詢中均證稱：卜希拉於每月10號由「乙名男子
      駕駛XC-2241 號自用小客車」載她來公司前收款等語（見
      警卷第15頁至第28頁），而車牌號碼XC-2241 號自用小客
      車係登記被告之妻曾炎珠所有，有車籍資料作業詳細畫面
      資料、全戶戶籍資料查詢結果資料各1 份在卷可稽（見偵
      (一)卷第16頁、第17頁），另被告於原審審理時復坦承：車
      牌號碼XC-2241 號自用小客車是我在使用，每月10日都會
      載卜希拉去跟泰勞收錢等語（見原審卷第96頁、第97頁）
      ，是若果如被告上開所辯：卜希拉已自己經營「美泰」泰
      式商店，並未再僱用卜希拉或與其共同經營，我與卜希拉
      並無犯意之聯絡等語，則被告何需「每月」10日均開車搭
      載卜希拉前往泰勞所在公司收款？此外，員警於高雄縣岡
      山鎮○○○路161 之1 號之美泰泰式商店內查獲本案時，
      並扣得支付命令正本、借款記事本、借款帳冊、借款質押
      金融卡、居留證及本票等物，而上開支付命令正本上所載
      債權人均係「辛○○」，有照片2 幀在卷可佐（見警卷第
      240 頁上面照片、第241 頁），況被告更於93年11月25日
      具狀向臺灣高雄地方法院檢察署承辦檢察官請求返還「借
      款記事本」、「借款帳冊」、「質押之金融卡、居留證及
      本票」、「客戶委託被告代匯款之新台幣16萬元」、「供
      客戶兌換之用之泰幣」等扣押物，被告並於該書狀理由中
      載及扣押之借款記事本上有載一些客戶賒欠之事實，該等
      客戶於次月領薪後會向「被告」（即辛○○）清償及「被
      告」須返還質押之居留證、本票等物給借款之人等情，有
      被告於93年11月25日簽名捺印之刑事返還扣押物聲請狀1
      份在卷可稽（見93年度聲他字第1622號偵查卷即偵(三)卷第
      1 頁至第3 頁），是被告有僱用卜希拉，意圖營利，基於
      重利、賭博、提供賭博場所及聚眾賭博等罪之犯意聯絡，
      而共同貸放款項收取重利、賭博、提供賭博場所及聚眾賭
      博等情，實屬灼然甚明，被告上開所辯：卜希拉已自己經
      營「美泰」泰式商店，並未再僱用卜希拉或與其共同經營
      ，我與卜希拉並無犯意之聯絡云云，顯與上開事證有悖，
      而不足採信。
（六）證人壬○○雖於本院95年12月18日審理時結證稱：「我認
      識卜希拉，我在岡山北路161 之1 號開店，卜希拉也在那
      裡開店開超市，賣酒、飲料、小吃、卡拉ＯＫ，卜希拉是
      該店的老闆，我認識在庭的被告，我不知道被告在該店作
      什麼事，沒聽卜希拉說老闆是被告，而她是員工，不知道
      卜希拉作借款給外勞、幫外勞簽六合彩，那個店我只看到
      卜希拉處理所有事情，不知道他後面有沒有老闆。我不知
      道卜希拉的店是誰租的，我是借卜希拉的店的前面賣吃的
      ，每個月租金2,000 元，我租金交給卜希拉，沒有看過卜
      希拉把房租的錢交給被告再交給房東，目前該店我是老闆
      ，我是向卜希拉買下的，盤店錢交給卜希拉。」等語（見
      本院卷第128 頁至第131 頁），證人戊○○○於本院95年
      12月18日審理時結證稱：「我做卡拉ＯＫ，與岡山北路16
      1 之1 號泰國商店在1 、2 年前有生意往來，卡拉ＯＫ器
      材放在卜希拉的店，現在沒有了，都和該店老闆娘卜希拉
      接洽、來往，也是和她拆帳，大約1 年多，要常去修理器
      材，我不知道該店老闆是誰，但我都是和卜希拉接洽生意
      的，我和卜希拉一起去辦理營業稅登記，但卜希拉沒有身
      分證，我跟她說看他有沒有認識什麼朋友，用朋友身分證
      去辦，後來用何人名義去辦，我就不清楚了。我在卜希拉
      的店看過在庭被告幾次，被告在卜希拉的店站著，我不知
      道他在那裡做什麼，也不知道他們2 人之關係，卜希拉沒
      有介紹庭上的被告是她的老闆等語（見本院卷第128 頁至
      第134 頁），證人癸○○雖於本院95年12月18日審理時結
      證稱：「我曾經在泰人實業公司上班，上班期間有送貨到
      岡山北路161 之1 號泰國商店，該店經營泰國雜貨食品，
      一星期送3 趟，老闆娘卜希拉向我們公司訂貨，也向卜希
      拉收貨款，有在該店看過在庭被告，我看到被告在賣儲值
      卡，那是第一次見到面，之後就很少看見了。卜希拉沒有
      介紹在庭被告是她的老闆，我不知道卜希拉與被告何關係
      。」等語（見本院卷第135 頁至第136 頁），證人丙○○
      亦於本院95年12月18日審理時結證稱：「我經營祥瀧通訊
      行，與岡山北路161 之1 號商店大概是2 年前有生意往來
      ，都與一個泰國女子接洽，我不知道名字，別人叫他『阿
      妹』，好像是卜希拉，她會講國語，我賣給『阿妹』手機
      的外殼、電池、有時候會買手機，如果有客人向她訂貨，
      她就會向我訂貨。該店賣泰國雜貨，外面賣麵。我去該店
      時，有見過在庭被告1 、2 次，我只是把資料交給他寫一
      寫就走了，阿妹沒有介紹被告是他的什麼人，也沒有說被
      告是他的店老闆，我會拿東西賣給她，是同行介紹，我就
      單純把東西賣給她而已，其他情形不是很瞭解。我與阿妹
      交易過程，阿妹沒有說她是員工，而她幕後有老闆。」等
      語（見本院卷第138 頁、第139 頁），上開證人雖均證述
      係與卜希拉接洽業務及交付貨款，而非與被告接洽等情，
      然亦均證述曾在該店見過被告等語，可見與證人卜希拉於
      警詢時所稱：「我只是員工，負責記帳、接洽、紀錄、作
      帳，賺的錢都給老闆。」等情相符，否則卜希拉既已自行
      自立門戶，被告與之又非男女朋友關係，為何常在該店出
      現，而不在自己所經營之店內照顧生意，豈不違反常理？
      故上開證人之證詞均不足作為有利被告之認定。
（七）綜上所述，足見被告辛○○所辯，均係卸責之詞，不足採
      信。本件事證明確，被告連續重利、連續營利賭博犯行，
      均堪認定。
三、按行為後法律有變更者，適用行為時之法律。但行為後之法
    律有利於行為人者，適用最有利於行為人之法律，刑法第2
    條第1 項定有明文。另於比較時應就罪刑有關之共犯、未遂
    犯、想像競合犯、牽連犯、連續犯、結合犯，以及累犯加重
    、自首減輕暨其他法定加減原因（如身分加減）與加減比例
    等一切情形，本於統一性及整體性原則，綜其全部罪刑之結
    果而為比較（最高法院95年5 月23日第8 次刑事庭會議決議
    內容參照）。查被告辛○○行為後，刑法業於94年2 月2 日
    修正公布，並於95年7 月1 日生效施行，本件論罪科刑所適
    用關於共同正犯、連續犯、易科罰金、定應執行刑之規定等
    刑法法律均有所變更，爰詳述如下：
（一）修正後刑法第56條已刪除連續犯之規定，而本案被告辛○
      ○先後多次重利、意圖營利賭博犯行，分別係基於概括犯
      意而犯基本構成要件相同之罪名（詳如後述），依修正前
      刑法第56條均構成連續犯，以一罪論，但得各加重其刑至
      二分之一；惟如依新法之規定，因連續犯業經刪除，即應
      按數罪之規定予以分論併罰，數罪併罰之結果，顯較諸以
      一罪論而加重其刑至二分之一之結果不利於被告，比較新
      舊法結果，修正後刑法並無較有利於被告之情形。
（二）被告行為時之刑法第41條第1 項前段規定：「犯最重本刑
      為5 年以下有期徒刑以下之刑之罪，而受6 個月以下有期
      徒刑或拘役之宣告，因身體、教育、職業、家庭之關係或
      其他正當事由，執行顯有困難者，得以1 元以上3 元以下
      折算1 日，易科罰金。」又被告行為時之易科罰金折算標
      準，修正前罰金罰鍰提高標準條例第2 條前段（現已刪除
      ）規定，就其原定數額提高為100 倍折算1 日，則本件被
      告行為時之易科罰金折算標準，應以銀元300 元折算1 日
      ，經折算為新臺幣後，應以新臺幣900 元折算為1日 。惟
      95年7 月1 日修正公布施行之刑法第41條第1 項前段則規
      定：「犯最重本刑為5 年以下有期徒刑以下之刑之罪，而
      受6 個月以下有期徒刑或拘役之宣告者，得以新臺幣1 千
      元、2 千元或3 千元折算1 日，易科罰金。」比較修正前
      後之易科罰金折算標準，以95年7 月1 日修正公布施行前
      之規定，較有利於被告，則應依刑法第2 條第1 項前段，
      適用修正前刑法第41條第1 項前段及修正前罰金罰鍰提高
      標準條例第2 條規定，諭知如易科罰金之折算標準。
（三）被告與卜希拉就上開所犯重利、營利賭博犯行，依新舊刑
      法第28條規定均構成共同正犯，對被告並無有利或不利之
      情形，故不必依刑法第2 條第1 項比較新舊法，逕依修正
      後刑法第28條規定論以共同正犯。
（四）刑法第51條規定亦於95年7 月1 日修正施行，修正前刑法
      第51條規定：「數罪併罰，分別宣告其罪之刑，依左列各
      款定其應執行者：」，其中第5 款規定：「宣告多數有期
      徒刑者，於各刑中之最長期以上，各刑合併之刑期以下，
      定其刑期。但不得逾20年。」；修正後刑法第51條第5 款
      則規定：「宣告多數有期徒刑者，於各刑中之最長期以上
      ，各刑合併之刑期以下，定其刑期。但不得逾30年。」，
      但被告定應執行刑結果，並未逾20年，對被告並無有利或
      不利之情形，故不必依刑法第2 條第1 項比較新舊法，逕
      依修正後刑法第51條第5 款規定定應執行刑。
（五）綜合上述全部罪刑比較結果，被告行為後之法律均無較有
      利於被告之情形，故本件應依刑法第2 條第1 項前段適用
      被告行為時即95年7 月1 日生效施行前之法律規定論處。
四、核被告辛○○所為，係犯刑法第266 條第1 項前段之賭博罪
    、第268 條之意圖營利供給賭博場所罪及聚眾賭博罪、第34
    4 條之重利罪。被告與卜希拉間就上揭重利及圖利賭博犯行
    ，彼此間互有犯意聯絡及行為分擔，皆為共同正犯。被告所
    犯上開賭博罪、意圖營利供給賭博場所及意圖營利，聚眾賭
    博罪3 罪間，為一行為而觸犯數罪名，為想像競合犯，應從
    一重依情節較重之意圖營利，聚眾賭博罪處斷。被告先後多
    次所犯意圖營利聚眾賭博、重利犯行，各時間緊接，方法相
    同，所犯復各為構成要件相同之罪名，顯各係基於概括犯意
    反覆為之，各應依修正前刑法第56條連續犯規定，分別論以
    一罪，並分別依法加重其刑。又被告所犯意圖營利聚眾賭博
    、重利罪2 罪間，犯意各別，行為互殊，應予分論併罰。
五、原判決就被告辛○○所犯重利罪及營利賭博罪部分，以被告
    罪證明確，因予論罪科刑，固非無見；惟查：（一）原判決
    事實欄記載被告自92年5 、6 月間起開始與卜希拉為重利之
    行為，然對於至何時為止，並未記載，且對於借款給維拉等
    泰勞6 人，其金額分別為多少，均未於事實欄載明，尚有未
    洽。（二）被告所犯圖利賭博之犯罪時間，係自92年間某日
    起，然至何時為止，原判決事實欄並未記載，亦有未當。被
    告辛○○上訴意旨，仍執前詞，否認犯罪，指摘原判決該部
    分不當，雖無足取，然原判決關於被告辛○○所犯重利罪及
    營利賭博罪部分既有上開可議之處，自屬無可維持，應由本
    院將原判決關於被告辛○○所犯重利罪、營利賭博罪部分及
    定應執行刑部分均予以撤銷改判。爰審酌被告前無犯罪前科
    紀錄，有臺灣高等法院被告前案紀錄表1 份在卷可按，素行
    良好，其為圖己利，連續從事借貸放款行為而收取與原本顯
    不相當之重利，並連續意圖營利聚眾賭博，行為誠有不該，
    ，然其於警詢中已坦承大部分犯行，其犯罪之動機、目的、
    智識程度、生活狀況等一切情狀，各量處有期徒刑3 月，並
    分別依修正前刑法第41條第1 項前段規定，諭知如易科罰金
    之折算標準，且定其應執行刑為有期徒刑5 月，復諭知如易
    科罰金之折算標準。又扣案如附表一至二所示之物，均為被
    告所有，業據被告於警詢中供承在卷（見警卷第8 頁反面）
    ，其中附表一所示之物，為被告供犯重利罪所用之物，附表
    二所示之物，為被告供意圖營利聚眾賭博罪所用之物，爰均
    依刑法第38條第1 項第2 款規定，予以宣告沒收。至扣案借
    款質押金融卡、居留證及本票，均屬質押之泰勞所有，並非
    被告所有，另扣案新台幣16萬元、泰幣57,850銖，係泰籍勞
    工託被告準備匯款之款項，亦非被告所有，爰均不為沒收之
    諭知，附此敘明。
貳、無罪部分：
一、公訴意旨略以：被告辛○○與卜希拉均明知非銀行不得辦理
    國內外匯兌義務，竟共同基於違反銀行法之犯意聯絡，自93
    年1 月份起，由被告辛○○先出資匯款至卜希拉所開設之帳
    戶內，卜希拉則聯繫其泰國之親戚做為匯款至泰國之聯絡人
    ，並在台與泰勞接洽及辦理泰勞匯款至泰國之業務。卜希拉
    在收受泰勞等要求匯款回泰國之新台幣現款後，即聯絡其泰
    國之親戚將等值款項泰幣依匯款人之指示匯款至特定帳戶內
    ，辛○○則每筆抽取佣金200 元，以此模式進行地下匯兌以
    賺取佣金。嗣前揭維拉等泰勞所服務之公司察覺泰勞有簽注
    樂透彩及借貸高額利息之款項等情事，致領薪無法正常，而
    報請警方偵辦，始於93年11月18日下午3 時14分許，為警持
    搜索票在前揭美泰商店內查獲，並扣得匯款簿、新台幣16萬
    元、泰幣57,850元等物。因認被告辛○○違反銀行法第29條
    第1 項非銀行不得辦理國內外匯兌業務之規定，應依銀行法
    第125 條第1 項處斷云云。
二、按犯罪事實，應依證據認定之，無證據不得認定犯罪事實；
    又不能證明被告犯罪者，應諭知無罪之判決；刑事訴訟法第
    154 條第2 項、第301 條第1 項分別定有明文。次按認定不
    利於被告之證據須依積極證據，苟積極證據不足為不利於被
    告事實之認定，即應為有利被告之認定，更不必有何有利之
    證據；又犯罪事實之認定，應憑證據，如無相當之證據，或
    證據不足以證明，自不得以推測或擬制之方法，以為裁判之
    基礎；最高法院30年上字第816 號判例、40年台上字第86號
    判例可資參照。
三、公訴人認被告辛○○涉犯違反銀行法罪嫌，係以被告辛○○
    於警詢時之自白、證人卜希拉之證述，及證人甲○、乙○、
    丁○、己○○、庚○、維拉於警詢中之證述，並有扣案附表
    三之證物可資佐證，為其主要論據。
四、訊據上訴人即被告辛○○矢口否認有何違反銀行法犯行，辯
    稱：卜希拉僅係蒐集其朋友要匯的款項，透過銀行匯款，並
    未違反銀行法等語。
五、經查：
（一）被告辛○○雖於警詢中坦承：高雄縣岡山鎮○○○路161
      號之1 美泰泰式商店負責人是我本人，卜希拉是我的雇員
      ，美泰泰式商店有經營匯兌。美泰泰式商店是從92年5 、
      6 月間開始經營匯兌業務，我有授意卜希拉經營匯兌業務
      ，我從93年1 月開始經營幫人匯兌業務，我預先放置一筆
      款項於卜希拉泰國之帳戶內，如果泰勞有需要，就先用電
      話聯繫卜希拉之親戚，先依據泰勞指定之帳戶匯錢進去，
      我再不定期將款項從中國商業銀行岡山分行匯入泰國卜希
      拉的帳戶，每次都匯10、20萬元。警方查扣之匯款簿是我
      所有，另新台幣16萬元及泰幣57,850銖是泰籍勞工託我匯
      款的錢等語甚詳（見警卷第6 頁至第9 頁），並據共同被
      告卜希拉於警詢中陳述：我已經有放一筆錢在泰國我親戚
      的戶頭，如果有泰勞要匯錢回泰國，他們會將匯款金額交
      給我，我再叫我泰國的親戚，在泰國以提款機轉帳至匯款
      人指定之帳戶，我收取200 元佣金。我每個月獲利20,000
      元，獲利都是交給辛○○等語詳確（見警卷第10頁至第13
      頁）。且證人維拉於本院95年12月18日審理時結證稱：「
      卜希拉幫我匯錢到泰國，1 次會跟我們收台幣200 元。」
      等語（見本院卷第125頁）。
（二）銀行法第29條第1 項規定：「除法律另有規定者外，非銀
      行不得經營收受存款、受託經理信託資金、公眾財產或辦
      理國內外匯兌業務。」，而該條所謂「匯兌業務」係指行
      為人不經由現金之輸送，而藉與在他地之分支機構或特定
      人間之資金清算，經常與其客戶辦理異地間款項之收付，
      以清理客戶與第三人間債權債務關係或完成資金轉移之行
      為（最高法院92年度台上字第2040號判決意旨參照），是
      以資金、款項皆得為匯兌業務之客體。若其有諸如在台收
      受客戶交付新台幣，而在國外將等值外幣交付客戶指定受
      款人之行為（反之亦然），即屬銀行法第29條之「辦理國
      內外匯兌業務」。
（三）然被告辛○○於警詢之自白及證人卜希拉之證詞，是否與
      事實相符？是否可採為犯罪之證據？被告之行為是否符合
      銀行法第29條第1 項之構成要件？本院依被告之辯護人聲
      請，向兆豐國際商業銀行岡山分行（原中國商業銀行岡山
      分行）及泰國盤谷銀行函查，函查結果：自93年1 月1 日
      起至93年11月18日止（被搜索前1 日）以被告及卜希拉名
      義匯款至泰國盤谷銀行，共有28筆，受款人為「CHENCHI-
      RA UTHIPH ORERAPTA NAKUL」及「SARANWUT UTHIPH ORE-
      RAPTA NAKUL 」，金額自泰幣105,634 元至596,107 元不
      等，匯款至泰國後，大部分使用ATM 轉帳至盤谷銀行在泰
      國其他帳戶，小部分提領現金。又兆豐國際商業銀行岡山
      分行國外匯出匯款手續費：郵電費每筆固定收費新台幣30
      0 元，手續費按匯款金額萬分之五計算，最低收新台幣10
      0 元，最高收新台幣800 元，本行在營業時間內始受理匯
      兌業務。」，有兆豐國際商業銀行岡山分行95年12月4 日
      兆銀岡文字第059 號函1 份及所附國外匯出匯款之取款條
      及匯款申請書及卜希拉之帳號（00000000000） 自開戶日
      起至92年4 月30日止之出入明細表，及該分行96年1 月8
      日兆銀岡文字第002 號函、泰國盤谷銀行台北分行盤銀北
      字第96024 號函、96年03月15日盤銀北字第96173 號函各
      1 份在本院第78頁至第109 頁、第175 頁、第177 頁、第
      185 頁足憑。
（四）由上開向銀行所函調之資料及證人維拉之證詞，足以認定
      外勞若要個人前往銀行匯款，不但時間上不允許（外勞僅
      假日才放假，而假日銀行不接受匯兌），且費用也不划算
      （每筆至少需400 元：300 元＋100 元），加上語言不通
      ，才會由卜希拉受多位外勞委託，累積達一定金額後，至
      兆豐國際商業銀行岡山分行匯款至泰國，再由泰國當地專
      人依每位外勞之指示，匯款至泰國各地銀行帳戶或提領現
      金交付泰勞家屬，應可認定。並非如被告於警詢之自白或
      證人卜希拉於警詢時之證述，由被告未經現金之輸送，預
      先出資放置一筆款項在卜希拉泰國帳戶內，訂出新台幣兌
      換為泰幣之匯率，待有需求之不特定泰勞將欲匯款之新台
      幣交與卜希拉，卜希拉則在收受泰勞要求匯回泰國之款項
      後，即聯絡其泰國之親戚將等值泰幣款項，依匯款人之指
      示匯款至特定帳戶內，經常為不特定之客人完成款項之移
      轉，即具有將款項由甲地匯往乙地之功能，以清理客戶與
      第三人間債權債務關係或完成資金轉移之行為，並藉此每
      筆抽取佣金200 元等情甚明，故卜希拉純粹是經由正式銀
      行管道，代外勞匯款回泰國，而非未經現金輸送而完成資
      金移轉之「地下通匯」，此種行為自非屬於辦理匯兌業務
      之範圍，純屬「代客匯款」性質，與銀行法第29條第1項
      、第125 條規範之內容均不符。因此被告幫卜希拉匯款至
      泰國之行為，亦與違反銀行法之構成要件有間。
（五）綜上所述，足見被告上開所辯未有違反銀行法之行為，尚
      可採信。從而公訴人所持之前開論據，均無法採為認定被
      告犯罪之證據；此外，復查無其他積極證據足資證明被告
      有何違反銀行法之犯行，揆之上開法條規定及判例意旨，
      本件既不能證明被告犯違反銀行法罪，自應諭知被告該部
      分無罪之判決。
六、原判決就被告辛○○違反銀行法部分，未詳為推求，遽為論
    罪科刑之判決，即有未洽。被告執此聲明上訴，指摘原判決
    該不當，為有理由，亦應由本院將原判決關於被告辛○○違
    反銀行法部分及定應執行刑部分均予以撤銷改判，並另諭知
    被告該部分無罪之判決。
七、扣案如附表三所示之物，雖為被告辦理國內外匯兌業務罪所
    用之物，然該部分已經本院改判無罪，且非違禁物，自不得
    宣告沒收，併此敘明。
據上論結，應依刑事訴訟法第369 條第1 項前段、第364 條、第
299 條第1 項、第301 第1 項，刑法第2 條第1 項前段、第28條
、第344 條、第266 條第1 項、第268 條、第55條、第51條第5
款、第38條第1 項第2 款，修正前刑法第56條、第41條第1 項，
罰金罰鍰提高標準條例第1 條前段，修正前罰金罰鍰提高標準條
例第2 條，判決如主文。
本案經檢察官陳建年到庭執行職務。
中　　華　　民　　國　　96　　年　　5 　　月　　28　　日
                  刑事第二庭    審判長法  官  林正雄
                                      法  官  陳啟造
                                      法  官  黃壽燕
以上正本證明與原本無異。
違反銀行法部分，檢察官如不服本判決應於收受本判決後10日內
向本院提出上訴書狀，其未敘述上訴理由者，並得於提起上訴後
10日內向本院補提理由書狀（均須按他造當事人之人數附繕本）
「切勿逕送上級法院」。
重利罪，賭博罪部分均不得上訴。
中　　華　　民　　國　　96　　年　　5 　　月　　28　　日
　　　　　　　　　　　　　　　　　　　書記官  梁雅華
附錄本判決論罪科刑法條：
中華民國刑法第268條
（圖利供給賭場或聚眾賭博罪）
  意圖營利，供給賭博場所或聚眾賭博者，處3 年以下有期徒刑
  ，得併科3,000元以下罰金。
中華民國刑法第266條
（普通賭博罪與沒收物）
  在公共場所或公眾得出入之場所賭博財物者，處1,000 元以下
  罰金。但以供人暫時娛樂之物為賭者，不在此限。
  當場賭博之器具與在賭檯或兌換籌碼處之財物，不問屬於犯人
  與否，沒收之。
中華民國刑法第344條
（重利罪）
  乘他人急迫、輕率或無經驗貸以金錢或其他物品，而取得與原
  本顯不相當之重利者，處1 年以下有期徒刑、拘役或科或併科
  1,000元以下罰金。
附表一：
┌───┬────────┬──────┬──────┐
│編  號│品            名│數        量│備        註│
├───┼────────┼──────┼──────┤
│  1   │借款記事本      │2 本        │            │
├───┼────────┼──────┼──────┤
│  2   │泰國人民個人記事│4 本        │            │
│      │本              │            │            │
├───┼────────┼──────┼──────┤
│  3   │借據帳冊        │12本        │            │
├───┼────────┼──────┼──────┤
│  4   │借款簽賭記事本  │5 本        │            │
├───┼────────┼──────┼──────┤
│  5   │借款單          │65張        │與附表三編號│
│      │                │            │2共計79張。 │
└───┴────────┴──────┴──────┘
附表二：
┌───┬────────┬──────┬──────┐
│編  號│品            名│數        量│備        註│
├───┼────────┼──────┼──────┤
│  1   │簽賭臺灣樂透彩及│1 本        │            │
│      │泰國樂透記事本  │            │            │
├───┼────────┼──────┼──────┤
│  2   │簽賭樂透彩簽單  │2 本        │            │
└───┴────────┴──────┴──────┘
附表三：
┌───┬────────┬──────┬──────┐
│編  號│品            名│數        量│備        註│
├───┼────────┼──────┼──────┤
│  1   │匯款簿          │41本        │            │
├───┼────────┼──────┼──────┤
│  2   │匯款資料        │14張        │與附表一編號│
│      │                │            │5 共79張    │
└───┴────────┴──────┴──────┘
